ACORDAO-COMPLETO-2425069

ACÓRDÃO 9470/2020 ATA 31/2020 - SEGUNDA CÂMARA

VISTA, relatada e discutida esta tomada de contas especial, instaurada pelo Fundo Nacional de Desenvolvimento da Educação (FNDE) em razão do não atingimento do objetivo do Termo de Convênio 20.691/2013, que consistiu na construção de escola padronizada, com 6 salas de aula, no Município de São João da Baliza/RR.
ACORDAM os ministros do Tribunal de Contas da União, reunidos em sessão da 2ª Câmara, ante as razões expostas pela relatora, e com fundamento nos arts. 1º, inciso I, 12, § 3º, 16, inciso III, alíneas "b" e "c", 19 e parágrafo único, 23, inciso III, alínea "a", 26, 28, inciso II, e 57 da Lei 8.443/1992 c/c os arts. 202, § 6º, 214, inciso III, alínea "a", e 217 do Regimento Interno, em: 
9.1. julgar irregulares as contas de José Divino Pereira Lima; 
9.2. condená-lo ao recolhimento aos cofres do Fundo Nacional de Desenvolvimento da Educação da importância de R$ 204.312,92 (duzentos e quatro mil, trezentos e doze reais e noventa e dois centavos) , atualizada monetariamente e acrescida de juros de mora calculados a partir de 20/2/2014, abatendo-se, na oportunidade, os valores de R$ 25.232,83 (vinte e cinco mil, duzentos e trinta e dois reais e oitenta e três centavos) e R$ 72,84 (setenta e dois reais e oitenta e quatro centavos) , recolhidos, respectivamente, em 17/9/2018 e 13/11/2018;
9.3. aplicar-lhe multa no valor de R$ 100.000,00 (cem mil reais) , a ser recolhida aos cofres do Tesouro Nacional, com incidência de encargos legais calculados da data deste acórdão até a data do pagamento, se este for efetuado após o vencimento do prazo a seguir estipulado;
9.4. fixar prazo de 15 (quinze) dias, a contar da notificação, para comprovação, perante o Tribunal, do recolhimento das dívidas acima imputadas;
9.5. autorizar a cobrança judicial das dívidas, caso não atendida a notificação;
9.6. autorizar o pagamento das dívidas em até 36 (trinta e seis) parcelas mensais consecutivas, caso venha a ser solicitado pelo responsável antes do envio do processo para cobrança judicial;
9.7. fixar o vencimento da primeira parcela em 15 (quinze) dias a contar do recebimento da notificação, e o das demais a cada 30 (trinta) dias, com incidência de encargos legais sobre o valor de cada prestação; 
9.8. alertar ao responsável que a inadimplência de qualquer parcela acarretará vencimento antecipado do saldo devedor; 
9.9. remeter cópia deste acórdão ao procurador-chefe da Procuradoria da República no  Estado de Roraima, nos termos do art. 16, § 3º, da Lei 8.443/1992.

Tomada de Contas Especial em razão da omissão no dever de prestar contas de recursos repassados pelo Fundo Nacional de Desenvolvimento da Educação ao Município de São João da Baliza/RR.

Segunda Câmara

Município de São João da Baliza/RR.

3. Responsável: José Divino Pereira Lima (CPF XXX.766.992-XX).

13.1. Ministros presentes: Augusto Nardes (na Presidência), Aroldo Cedraz, Raimundo Carreiro e Ana Arraes (Relatora).
13.2. Ministros-Substitutos presentes: Marcos Bemquerer Costa e André Luís de Carvalho.

ANA ARRAES

Adoto como relatório a instrução da Secretaria de Controle Externo de Tomada de Contas Especial - SecexTCE (peça 68) , acolhida por diretor (peça 69) e pelo secretário-substituto (peça 70) :
"INTRODUÇÃO
Cuidam os autos de tomada de contas especial instaurada pelo Fundo Nacional de Desenvolvimento da Educação, em desfavor de José Divino Pereira Lima, Prefeito Municipal no período de 1º/1/2013 a 31/12/2016, em razão da omissão no dever de prestar contas do Termo de Compromisso 20691/2013 (peça 6) , cujo prazo encerrou-se em 30/4/2017.
O Termo de Compromisso 20691/2013 (peça 6) , firmado entre o Fundo Nacional de Desenvolvimento da Educação e o município de São João da Baliza/RR, teve por objeto a construção de escola padronizada com 6 salas de aula para a rede de ensino.
HISTÓRICO
Em 30/4/2017, com fundamento na IN/TCU 71/2012, alterada pela IN/TCU 76/2016 e DN/TCU 155/2016, o dirigente do Fundo Nacional de Desenvolvimento da Educação autorizou a instauração da tomada de contas especial (peça 1) . O processo foi registrado no sistema e-TCE com o número 283/2018.
O Termo de Compromisso 20691/2013 foi firmado no valor de R$ 1.021.564,60, valor integral à conta do concedente e sem contrapartida do convenente. Teve vigência de 18/2/2014 a 31/12/2016, com prazo para apresentação da prestação de contas até 30/4/2017. Os repasses efetivos da União totalizaram R$ 204.312,92 (peça 4) .
O fundamento para a instauração da Tomada de Contas Especial, conforme consignado na matriz de responsabilização elaborada pelo tomador de contas, foi a constatação da seguinte irregularidade: 
Omissão no dever legal de prestar contas.
Os responsáveis arrolados na fase interna foram devidamente comunicados e, diante da ausência de justificativas suficientes para elidir a irregularidade e da não devolução dos recursos, instaurou-se a tomada de contas especial.
No relatório (peça 21) , o tomador de contas concluiu que o prejuízo importaria no valor original de R$ 204.312,92, imputando-se a responsabilidade a José Divino Pereira Lima, Prefeito Municipal no período de 1º/1/2013 a 31/12/2016, na condição de gestor dos recursos, e a Marcelo Jorge Dias Fernandes, Prefeito Municipal no período de 1º/1/2017 a 31/12/2020, na condição de sucessor. 
Em 20/12/2018, a Controladoria-Geral da União emitiu o relatório de auditoria (peça 22) , em concordância com o relatório do tomador de contas. O certificado de auditoria e o parecer do dirigente do órgão de controle interno concluíram pela irregularidade das presentes contas (peças 23 e 24) .
Em 27/12/2018, o ministro responsável pela área atestou haver tomado conhecimento das conclusões contidas no relatório e certificado de auditoria, bem como do parecer conclusivo do dirigente do órgão de controle interno, manifestando-se pela irregularidade das contas, e determinou o encaminhamento do processo ao Tribunal de Contas da União (peça 25) .
Na instrução antecedente (peça 31) , analisando-se os documentos nos autos, concluiu-se pela necessidade de realização de citação para a irregularidade abaixo: 
1.1. Irregularidade 1: inexecução do objeto e não atingimento do objetivo do Termo de Compromisso 20691/2013.
1.1.1. Evidências da irregularidade: documentos técnicos presentes nas peças 11, 41 e 48.
1.1.2. Normas infringidas: art. 37, caput, c/c o art. 70, parágrafo único, da Constituição da República Federativa do Brasil; art. 93, do Decreto-lei 200/1967; art. 66, do Decreto 93.872/1986; art. 3º, inciso III, alínea 'e', da Resolução CD/FNDE 24, de 2/7/2012; e item I, do Termo de Compromisso 20691/2013.
1.1.3. 	Débito relacionado ao responsável José Divino Pereira Lima:
	Data de ocorrência
	Valor histórico (R$) 

	20/2/2014
	204.312,92

1.1.4. Cofre credor: Fundo Nacional de Desenvolvimento da Educação.
1.1.5. Responsável: José Divino Pereira Lima.
1.1.5.1. Conduta: não adotar as necessárias providências para a execução integral do Termo de Compromisso 20691/2013.
1.1.5.2. Nexo de causalidade: a conduta descrita impediu a execução integral do objeto do Termo de Compromisso 20691/2013, em afronta ao art. 37, caput, c/c o art. 70, parágrafo único, da Constituição da República Federativa do Brasil; art. 93, do Decreto-lei 200/1967; art. 66, do Decreto 93.872/1986; art. 3º, inciso III, alínea 'e', da Resolução CD/FNDE 24, de 2/7/2012; e item I, do Termo de Compromisso 20691/2013.
1.1.5.3. Culpabilidade: não há excludentes de ilicitude, de culpabilidade e de punibilidade; é razoável supor que o responsável tinha consciência da ilicitude de sua conduta; era exigível conduta diversa da praticada, qual seja, adotar as necessárias providências para a execução integral do Termo de Compromisso 20691/2013. 
1.1.6. Encaminhamento: citação.
Apesar de o tomador de contas haver incluído Marcelo Jorge Dias Fernandes como responsável neste processo, após análise realizada sobre a documentação acostada aos autos, concluiuse que sua responsabilidade deve ser excluída, uma vez que não há evidências de que tenha tido participação na irregularidade aqui verificada.
A exclusão do responsável Marcelo Jorge Dias Fernandes tomou como base a análise realizada no Parecer Técnico de Execução Física de Objeto Financiado (peça 48) , no qual verificou-se que o FNDE constatou que a obra foi cancelada, o que impediu qualquer análise acerca do empreendimento. Chama atenção a informação constante no item 4.7, do Parecer, no qual ficou registrada a seguinte informação: 'Obra cancelada. Não consta Planilha de Medições Acumuladas Consolidada', o que leva a inferir que nada foi executado com os recursos que foram descentralizados.
Dessa forma, a presente tomada de contas especial, inicialmente instaurada em razão de omissão de prestação de contas, passou a tratar da inexecução do objeto e do consequente não atingimento do objetivo do Termo de Compromisso 20691/2013, até porque a prestação de contas foi apresentada, ainda que de forma intempestiva.
Como se trata de uma irregularidade vinculada à execução física do ajuste, responderá por ela apenas o gestor que ficou responsável pela gestão e execução do ajuste, que foi o Sr. José Divino Pereira Lima, e o Sr. Marcelo Jorge Dias Fernandes deve ser excluído, uma vez que não teve qualquer ingerência na execução física do empreendimento.
Em cumprimento ao pronunciamento da unidade (peça 53) , foi efetuada citação do responsável, nos moldes adiante:
José Divino Pereira Lima - promovida a citação do responsável, conforme delineado adiante:
	Comunicação: Ofício 5113/2020-TCU/Seproc (peça 57) 
Data da Expedição: 3/3/2020
Data da Ciência: não houve (Mudou-se) - peça 58
Observação: Ofício enviado para o endereço do responsável, conforme pesquisa de endereço no sistema da Receita Federal (peças 54 e 66) 
	
	Comunicação: Ofício 5114/2020-TCU/Seproc (peça 56) 
Data da Expedição: 3/3/2020
Data da Ciência: não houve (Mudou-se) - peça 59
Observação: Ofício enviado para o endereço do responsável, conforme pesquisa de endereço no sistema do TSE (peça 55) 
	
	Comunicação: Ofício 18444/2020-TCU/Seproc (peça 61) 
Data da Expedição: 12/5/2020
Data da Ciência: não houve (Não existe o número) - peça 62
Observação: Ofício enviado para o endereço do responsável, conforme pesquisa de endereço no Cadastro Nacional de Empresas - CNE (peça 60) 
	
	Comunicação: Edital 0813/2020-TCU/Seproc (peça 63) 
Data da Publicação: 19/6/2020 (peça 64) 
Fim do prazo para a defesa: 6/7/2020
	
Conforme Despacho de Conclusão das Comunicações Processuais (peça 65) , as providências inerentes às comunicações processuais foram concluídas. 
Transcorrido o prazo regimental, o responsável José Divino Pereira Lima permaneceu silente, devendo ser considerado revel, nos termos do art. 12, §3º, da Lei 8.443/1992.
ANÁLISE DOS PRESSUPOSTOS DE PROCEDIBILIDADE DA IN/TCU 71/2012
Apreciação do Prejuízo ao Contraditório e Ampla Defesa
Verifica-se que não houve o transcurso de mais de dez anos desde o fato gerador sem que tenha havido a notificação do responsável pela autoridade administrativa federal competente (art. 6º, inciso II, c/c art. 19, da IN/TCU 71/2012, modificada pela IN/TCU 76/2016) , uma vez que o fato gerador da irregularidade sancionada ocorreu em 1º/5/2017, e o responsável foi notificado sobre a irregularidade, pela autoridade administrativa competente, conforme abaixo:
1. José Divino Pereira Lima, por meio do ofício acostado à peça 7, p. 1-2, recebido em 1º/12/2016, conforme AR (peça 9, p. 1) .
Valor de Constituição da TCE 	
Verifica-se, ainda, que o valor atualizado do débito apurado (sem juros) , em 1º/1/2017, é de R$ 254.349,15, portanto, superior ao limite mínimo de R$ 100.000,00, na forma estabelecida conforme os arts. 6º, inciso I, e 19, da IN/TCU 71/2012, modificada pela IN/TCU 76/2016. 
OUTROS PROCESSOS/DÉBITOS NOS SISTEMAS DO TCU COM O MESMO RESPONSÁVEL
	Informa-se que foi encontrado processo no Tribunal com o mesmo responsável:
	Responsável
	Processos

	José Divino Pereira Lima
	Processo 012.150/2018-5 (TCE, aberto) ; Processo 025.563/2018-1 (TCE, aberto) ; Processo 006.196/2019-5 (TCE, aberto) 

A tomada de contas especial está, assim, devidamente constituída e em condição de ser instruída.
EXAME TÉCNICO
Antes de se realizar a instrução inicial, o FNDE comunicou que foi apresentada documentação intempestiva a título de prestação de contas do Termo de Compromisso 20691/2013, e que seria objeto de análise técnica (peça 29) .
Diante dessa nova realidade, a instrução inicial de peça 31 propôs a realização de diligência ao FNDE, com o objetivo de se obter a nota técnica de análise da prestação de contas.
Em resposta à diligência realizada, o FNDE encaminhou a Nota Técnica 13/2019 (peça 39) , que foi objeto de análise por parte da instrução de peça 42, que propôs a realização de nova diligência ao FNDE, para obtenção do Parecer Técnico de Execução Física s/n, datado de 29/8/2016, emitido no âmbito do Processo TCE/FNDE 23034.000580/2018-81, referente ao Termo de Compromisso 20691/2013, e mencionado na Nota Técnica 13/2019.
De início, cumpre esclarecer que, ao analisar o Parecer Técnico de Execução Física de Objeto Financiado (peça 48) , verificou-se que o FNDE constatou que a obra foi cancelada, o que impediu qualquer análise acerca do empreendimento. Chama atenção a informação constante no item 4.7, do Parecer, no qual ficou registrada a seguinte informação: 'Obra cancelada. Não consta Planilha de Medições Acumuladas Consolidada', o que leva a inferir que nada foi executado com os recursos que foram descentralizados.
Dessa forma, a presente tomada de contas especial, inicialmente instaurada em razão da omissão de prestação de contas, passou a tratar da inexecução do objeto e do consequente não atingimento do objetivo do Termo de Compromisso 20691/2013, até porque a prestação de contas foi apresentada, ainda que de forma intempestiva.
Como se trata de uma irregularidade vinculada à execução física do ajuste, responderá por ela apenas o gestor que ficou responsável pela gestão e execução do ajuste, que foi o Sr. José Divino Pereira Lima, e o Sr. Marcelo Jorge Dias Fernandes deve ser excluído, uma vez que não teve qualquer ingerência na execução física do empreendimento.
Ademais, ao obter-se o extrato completo da conta específica do ajuste, a partir da base de dados custodiada no TCU (peça 67) , verificou-se que houve devolução de valores, durante a gestão do sucessor, conforme tabela a seguir, e referidos valores deverão ser abatidos do débito imputado ao responsável José Divino Pereira Lima:
	Data
	Valor (R$) 

	17/9/2018
	25.232,83

	13/11/2018
	       72,84

Da validade das notificações:
	Preliminarmente, cumpre tecer breves considerações sobre a forma como são realizadas as comunicações processuais no TCU. A esse respeito, destacam-se o art. 179, do Regimento Interno do TCU (Resolução 155, de 4/12/2002) e o art. 4º, inciso III, § 1º, da Resolução TCU 170, de 30 de junho de 2004, in verbis:
Art. 179. A citação, a audiência ou a notificação, bem como a comunicação de diligência, farse-ão:
I - mediante ciência da parte, efetivada por servidor designado, por meio eletrônico, fac-símile, telegrama ou qualquer outra forma, desde que fique confirmada inequivocamente a entrega da comunicação ao destinatário;
II - mediante carta registrada, com aviso de recebimento que comprove a entrega no endereço do destinatário;
III - por edital publicado no Diário Oficial da União, quando o seu destinatário não for localizado
 (...) 
Art. 3º As comunicações serão dirigidas ao responsável, ou ao interessado, ou ao dirigente de órgão ou entidade, ou ao representante legal ou ao procurador constituído nos autos, com poderes expressos no mandato para esse fim, por meio de:
I - correio eletrônico, fac-símile ou telegrama;
II - servidor designado;
III - carta registrada, com aviso de recebimento;
IV - edital publicado no Diário Oficial da União, quando o seu destinatário não for localizado, nas hipóteses em que seja necessário o exercício de defesa.
Art. 4º. Consideram-se entregues as comunicações:
I - efetivadas conforme disposto nos incisos I e II do artigo anterior, mediante confirmação da ciência do destinatário;
II - realizadas na forma prevista no inciso III do artigo anterior, com o retorno do aviso de recebimento, entregue comprovadamente no endereço do destinatário;
III - na data de publicação do edital no Diário Oficial da União, quando realizadas na forma prevista no inciso IV do artigo anterior.
§ 1º O endereço do destinatário deverá ser previamente confirmado mediante consulta aos sistemas disponíveis ao Tribunal ou a outros meios de informação, a qual deverá ser juntada ao respectivo processo.
 (...) 
Bem se vê, portanto, que a validade da citação via postal não depende de que o aviso de recebimento seja assinado pelo próprio destinatário da comunicação, o que dispensa, no caso em tela, a entrega do AR em 'mãos próprias'. A exigência da norma é no sentido de o Tribunal verificar se a correspondência foi entregue no endereço correto, residindo aqui a necessidade de certeza inequívoca. 
Não é outra a orientação da jurisprudência do TCU, conforme se verifica dos julgados a seguir transcritos:
São válidas as comunicações processuais entregues, mediante carta registrada, no endereço correto do responsável, não havendo necessidade de que o recebimento seja feito por ele próprio (Acórdão 3648/2013-TCU-Segunda Câmara, Relator Ministro José Jorge) ;
É prescindível a entrega pessoal das comunicações pelo TCU, razão pela qual não há necessidade de que o aviso de recebimento seja assinado pelo próprio destinatário. Entregandose a correspondência no endereço correto do destinatário, presume-se o recebimento da citação (Acórdão 1019/2008-TCU-Plenário, Relator Ministro Benjamin Zymler) ;
As comunicações do TCU, inclusive as citações, deverão ser realizadas mediante Aviso de Recebimento - AR, via Empresa Brasileira de Correios e Telégrafos, bastando para sua validade que se demonstre que a correspondência foi entregue no endereço correto (Acórdão 1526/2007-TCU-Plenário, Relator Ministro Aroldo Cedraz) .
A validade do critério de comunicação processual do TCU foi referendada pelo Supremo Tribunal Federal, nos termos do julgamento do MS-AgR 25.816/DF, por meio do qual se afirmou a desnecessidade da ciência pessoal do interessado, entendendo-se suficiente a comprovação da entrega do 'AR' no endereço do destinatário:
Ementa: agravo regimental. Mandado de segurança. Desnecessidade de intimação pessoal das decisões do tribunal de contas da união. art. 179 do regimento interno do TCU. Intimação do ato impugnado por carta registrada, iniciado o prazo do art. 18 da lei nº 1.533/51 da data constante do aviso de recebimento. Decadência reconhecida. Agravo improvido.
O envio de carta registrada com aviso de recebimento está expressamente enumerado entre os meios de comunicação de que dispõe o Tribunal de Contas da União para proceder às suas intimações.
O inciso II do art. 179 do Regimento Interno do TCU é claro ao exigir apenas a comprovação da entrega no endereço do destinatário, bastando o aviso de recebimento simples. 
Da revelia do responsável José Divino Pereira Lima.
No caso vertente, a citação do responsável se deu em endereços provenientes de pesquisas de endereços realizadas pelo TCU (vide parágrafos acima) , porquanto, devido ao insucesso de realizar a citação em endereço constante no sistema CPF da Receita Federal (peças 54 e 66) , buscou-se a notificação em endereços provenientes de sistemas públicos (TSE e CNE - peças 55 e 60) . A entrega dos ofícios citatórios nesses endereços não ficou comprovada, razão pela qual promoveu-se a notificação por edital, publicado no Diário Oficial da União (peça 64) 
Importante destacar que, antes de se promover a citação por edital, para assegurar a ampla defesa, buscaram-se outros meios possíveis para localizar e citar o responsável, nos limites da razoabilidade, fazendo juntar aos autos informação comprobatória dos diferentes meios experimentados que restaram frustrados, tal como se demonstrou no item anterior da presente instrução (Acórdão 4851/2017-TCU-Primeira Câmara, Relator Ministro-Substituto Augusto Sherman) .
Nos processos do TCU, a revelia não leva à presunção de que seriam verdadeiras todas as imputações levantadas contra os responsáveis, diferentemente do que ocorre no processo civil, em que a revelia do réu opera a presunção da verdade dos fatos narrados pelo autor (Acórdão 1009/2018-TCU-Plenário, Relator Ministro Bruno Dantas; Acórdão 2369/2013-TCU-Plenário, Relator Ministro Benjamin Zymler; e Acórdão 2449/2013-TCU-Plenário, Relator Ministro Benjamin Zymler) . Dessa forma, a avaliação da responsabilidade do agente não pode prescindir da prova existente no processo ou para ele carreada. 
Ao não apresentar sua defesa, o responsável deixou de produzir prova da regular aplicação dos recursos sob sua responsabilidade, em afronta às normas que impõem aos gestores públicos a obrigação legal de, sempre que demandados pelos órgãos de controle, apresentar os documentos que demonstrem a correta utilização das verbas públicas, a exemplo do contido no art. 93, do DecretoLei 200/1967: 'Quem quer que utilize dinheiros públicos terá de justificar seu bom e regular emprego na conformidade das leis, regulamentos e normas emanadas das autoridades administrativas competentes.' 
Mesmo as alegações de defesa não sendo apresentadas, considerando o princípio da verdade real que rege esta Corte, procurou-se buscar, em manifestações do responsável na fase interna desta Tomada de Contas Especial, se havia algum argumento que pudesse ser aproveitado a seu favor. 
	No entanto, o responsável não se manifestou na fase interna, não havendo, assim, nenhum argumento que possa vir a ser analisado e posteriormente servir para afastar a irregularidade apontada.
Em se tratando de processo em que a parte interessada não se manifestou acerca das irregularidades imputadas, não há elementos para que se possa efetivamente aferir e reconhecer a ocorrência de boa-fé na conduta dos responsáveis, podendo este Tribunal, desde logo, proferir o julgamento de mérito pela irregularidade das contas, conforme os termos dos §§ 2º e 6º do art. 202 do Regimento Interno do TCU (Acórdão 2064/2011-TCU-Primeira Câmara, Relator Ministro Ubiratan Aguiar; Acórdão 6182/2011-TCU-Primeira Câmara, Relator Ministro Weder de Oliveira; Acórdão 4072/2010-TCU-Primeira Câmara, Relator Ministro Valmir Campelo; Acórdão 1189/2009-TCU-Primeira Câmara, Relator Ministro Marcos Bemquerer; Acórdão 731/2008-TCU-Plenário, Relator Ministro Aroldo Cedraz) .
Dessa forma, o responsável José Divino Pereira Lima deve ser considerado revel, nos termos do art. 12, §3º, da Lei 8.443/1992, devendo as contas serem julgadas irregulares, condenando-o ao débito apurado e aplicando-lhe a multa prevista no art. 57, da Lei 8.443/1992.
PRESCRIÇÃO DA PRETENSÃO PUNITIVA
Nota-se que a pretensão punitiva do TCU, conforme Acórdão 1441/2016-TCU-Plenário, Relator Ministro Benjamin Zymler, que uniformizou a jurisprudência acerca dessa questão, subordina-se ao prazo geral de prescrição indicado no art. 205, do Código Civil, que é de dez anos, contado da data de ocorrência da irregularidade sancionada, nos termos do art. 189, do Código Civil, sendo este prazo interrompido pelo ato que ordenar a citação, a audiência ou a oitiva dos responsáveis.
No caso em exame, não ocorreu a prescrição, uma vez que a irregularidade sancionada ocorreu no período de 28/4/2015 a 17/6/2015, e o ato de ordenação da citação ocorreu em 17/2/2020.
CONCLUSÃO
Em face da análise promovida na seção 'Exame Técnico', verifica-se que o responsável José Divino Pereira Lima não logrou comprovar a boa e regular aplicação dos recursos e, instado a se manifestar, optou pelo silêncio, configurando a revelia, nos termos do §3º, do art. 12, da Lei 8.443/1992. Ademais, inexistem nos autos elementos que demonstrem a boa-fé do responsável ou a ocorrência de outras excludentes de culpabilidade.
Vale ressaltar que a jurisprudência pacífica nesta Corte é no sentido da imprescritibilidade das ações de ressarcimento ao erário (Súmula TCU 282) . Dessa forma, identificado dano ao erário, devese instaurar e julgar o processo de tomada de contas especial para responsabilizar seus agentes causadores, respeitando o direito ao contraditório e à ampla defesa, independentemente de quando ocorreram os atos impugnados.
Verifica-se também que não houve a prescrição da pretensão punitiva, conforme análise já realizada.
Tendo em vista que não constam dos autos elementos que permitam reconhecer a boa-fé do responsável, sugere-se que as suas contas sejam julgadas irregulares, nos termos do art. 202, § 6º, do Regimento Interno do TCU, com a imputação do débito atualizado monetariamente e acrescido de juros de mora, nos termos do art. 202, §1º, do Regimento Interno do TCU, descontado o valor eventualmente recolhido, com a aplicação da multa prevista no art. 57, da Lei 8.443/1992.
Por fim, como não houve elementos que pudessem modificar o entendimento acerca das irregularidades em apuração, mantém-se a matriz de responsabilização presente na peça 50.
PROPOSTA DE ENCAMINHAMENTO
Diante do exposto, submetemos os autos à consideração superior, propondo ao Tribunal:
considerar revel o responsável José Divino Pereira Lima (CPF XXX.766.992-XX) , para todos os efeitos, dando-se prosseguimento ao processo, com fulcro no art. 12, § 3º, da Lei 8.443/1992; 
excluir da relação processual Marcelo Jorge Dias Fernandes (CPF XXX.376.082-XX) ;
julgar irregulares, nos termos dos arts. 1º, inciso I, 16, inciso III, alíneas 'b' e 'c', da Lei 8.443/1992, c/c os arts. 19 e 23, inciso III, da mesma Lei, as contas do responsável José Divino Pereira Lima (CPF XXX.766.992-XX) , condenando-o ao pagamento da importância a seguir especificada, atualizada monetariamente e acrescida dos juros de mora, calculada a partir da data discriminada até a data da efetiva quitação do débito, fixando-lhe o prazo de quinze dias, para que comprove, perante o Tribunal, o recolhimento da referida quantia aos cofres do Fundo Nacional de Desenvolvimento da Educação, nos termos do art. 23, inciso III, alínea 'a', da citada lei, c/c o art. 214, inciso III, alínea 'a', do Regimento Interno do TCU.  
		Débito relacionado ao responsável José Divino Pereira Lima (CPF XXX.766.992-XX) :
	Data de ocorrência
	Valor histórico (R$) 
	Débito/Crédito

	20/2/2014
	204.312,92
	Débito

	17/9/2018
	  25.232,83
	Crédito

	13/11/2018
	         72,84
	Crédito

aplicar ao responsável José Divino Pereira Lima (CPF XXX.766.992-XX) , a multa prevista no art. 57, da Lei 8.443/1992, c/c o art. 267, do Regimento Interno do TCU, fixando-lhe o prazo de quinze dias, a contar da notificação, para que comprove, perante o Tribunal (art. 214, inciso III, alínea 'a', do Regimento Interno do TCU) , o recolhimento da dívida aos cofres do Tesouro Nacional, atualizada monetariamente desde a data do acórdão que vier a ser proferido por este Tribunal até a do efetivo recolhimento, se paga após o vencimento, na forma da legislação em vigor;
autorizar, desde logo, a cobrança judicial das dívidas, caso não atendida a notificação, na forma do disposto no art. 28, inciso II, da Lei 8.443/1992;
autorizar também, desde logo, se requerido, com fundamento no art. 28, inciso I, da Lei 8.443/1992, c/c o art. 217, §§ 1º e 2º, do Regimento Interno do TCU, o parcelamento das dívidas em até 36 parcelas, incidindo, sobre cada parcela, corrigida monetariamente, os correspondentes acréscimos legais, fixando-lhe o prazo de quinze dias, a contar do recebimento da notificação, para comprovar, perante o Tribunal, o recolhimento da primeira parcela, e de trinta dias, a contar da parcela anterior, para comprovar o recolhimento das demais parcelas, devendo incidir, sobre cada valor mensal, atualizado monetariamente, os juros de mora devidos, no caso do débito, na forma prevista na legislação em vigor, alertando o responsável de que a falta de comprovação do recolhimento de qualquer parcela importará o vencimento antecipado do saldo devedor, nos termos do § 2º do art. 217 do Regimento Interno deste Tribunal; 
enviar cópia do Acórdão a ser prolatado, bem como do Relatório e do Voto que o fundamentarem à Procuradoria da República no Estado de Roraima, nos termos do § 3º do art. 16 da Lei 8.443/1992, c/c o § 7º do art. 209 do Regimento Interno/TCU, para adoção das medidas cabíveis; e
enviar cópia do Acórdão que vier a ser proferido ao Fundo Nacional de Desenvolvimento da Educação, ao responsável e ao Sr. Marcelo Jorge Dias Fernandes, para ciência, informando que a presente deliberação, acompanhada do Relatório e do Voto que a fundamenta, está disponível para a consulta no endereço www.tcu.gov.br/acordaos, além de esclarecer que, caso requerido, o TCU poderá fornecer sem custos as correspondentes cópias, de forma impressa."
2.	O Ministério Público junto ao TCU - MPTCU acolheu a proposta da unidade técnica, nos seguintes termos (peça 71) :
	"Trata-se de tomada de contas especial (TCE) instaurada pelo Fundo Nacional de Desenvolvimento da Educação (FNDE) em desfavor dos Srs. José Divino Pereira Lima, ex-Prefeito do Município de São João da Baliza - RR (gestão 2013-2016) , e Marcelo Jorge Dias Fernandes, atual Prefeito (gestão 2017-2020) , em razão da omissão no dever de prestar contas dos recursos recebidos por meio do Termo de Compromisso 20.691/2013 (peça 1) .  
O ajuste teve por objeto a construção de uma escola na Comunidade Wai Wai e foi orçado em R$ 1.021.564,60, custeados integralmente com recursos federais (peça 6) . Chegaram a ser repassados R$ 204.312,92 (peça 4) . O termo de compromisso esteve vigente entre 18/2/2014 e 31/12/2016, e o prazo para prestação de contas expirou em 30/4/2017 (peça 3) .
O relatório final do tomador de contas concluiu pela existência de débito no valor total repassado, em face da omissão na prestação de contas. A responsabilidade foi atribuída ao Sr. José Divino Pereira Lima, em cuja gestão os recursos foram repassados e aplicados, solidariamente ao Sr. Marcelo Jorge Dias Fernandes, a quem cabia a prestação de contas final (peça 21, p. 3 e 5) .
No âmbito deste Tribunal, a Secretaria de Controle Externo de Tomada de Contas Especial (Secex-TCE) , ao tomar conhecimento da prestação de contas intempestiva (peça 29) , promoveu diligências ao FNDE para obtenção de pareceres do concedente acerca da suficiência da documentação apresentada para comprovar a regular aplicação dos recursos (peças 36 e 45) .
As respostas enviadas pelo concedente foram no sentido da reprovação da prestação de contas apresentada (peças 38-39 e 47-48) , ensejando a citação do Sr. José Divino Pereira Lima (peças 63-65) , que se manteve revel. Diante disso, a unidade técnica propõe o julgamento pela irregularidade das contas do ex-prefeito, com imputação de débito correspondente à totalidade dos valores repassados - descontados os saldos já devolvidos ao FNDE - e aplicação da multa prevista no art. 57 da Lei 8.443/1992. Quanto ao prefeito sucessor, a Secex-TCE propõe sua exclusão da relação processual (peças 68-70) .
De minha parte, ponho-me de acordo com o encaminhamento proposto pela unidade técnica.
O Sr. José Divino Pereira Lima foi citado por esta Corte em face da inexecução do objeto avençado e do consequente não atingimento do objetivo do Termo de Compromisso 20.691/2013 (peças 63-64) . Como demonstrado no despacho de peça 65, a citação foi realizada por edital, após sucessivas tentativas de notificação nos endereços constantes de diferentes bases de dados, como Secretaria da Receita Federal e TSE, por exemplo. O ex-prefeito não apresentou defesa, estando caracterizada sua revelia.
A omissão na prestação de contas, que motivou a abertura da presente TCE, foi sanada diante da prestação de contas intempestiva pelo atual prefeito (peça 29) . Apesar disso, o FNDE considerou a documentação apresentada insuficiente para comprovar a regularidade da execução, conforme se depreende do Parecer Técnico de Execução Física do Objeto Financiado. Referido documento destaca que a situação da obra consta como cancelada, não tendo sido registrado qualquer avanço de sua execução no SIMEC, tampouco apresentadas planilhas de medições ou relatórios de vistoria da obra. Por esses motivos, conclui pela reprovação total da execução física e pela necessidade de devolução integral dos recursos (peça 48) .
Não tendo sido demonstrada a execução do objeto, não é possível afastar o débito apurado nestes autos, restando apurar a quem cabe a responsabilidade pelo ressarcimento.
O exame do extrato bancário da conta vinculada revela que houve débitos nos meses de abril e junho de 2015 - durante o mandato do Sr. José Divino Pereira Lima, portanto -, totalizando R$ 200.193,80. Posteriormente, já em setembro e novembro de 2018, na gestão do Sr. Marcelo Jorge Dias Fernandes, o município procedeu à devolução ao concedente do saldo existente na conta - R$ 25.305,67 (peça 67) .
Em face do exposto, compartilho do entendimento da Secex-TCE de que a responsabilidade deve recair exclusivamente sobre o Sr. José Divino Pereira Lima, já que a aplicação dos recursos se deu em sua gestão. Cabe ao gestor dos recursos, por força do que dispõe o art. 70, parágrafo único, da Constituição Federal, fornecer todas as provas da regular aplicação dos recursos sob sua responsabilidade, em conformidade com os normativos vigentes e reiterada jurisprudência do TCU.
Considerando que os gastos efetuados no âmbito do Termo de Compromisso 20.691/2013 ocorreram em abril e junho de 2015 e que o ato que ordenou a citação do responsável data de 17/2/2020 (peça 53) , entendo que não cabe, neste caso concreto, qualquer questionamento quanto à prescrição da pretensão de ressarcimento ou da pretensão punitiva.
Diante do exposto, este membro do Ministério Público de Contas manifesta-se de acordo com a proposta de irregularidade nas contas do Sr. José Divino Pereira Lima, imputação de débito e aplicação da multa prevista no art. 57 da Lei 8.443/1992, conforme sugerido pela unidade técnica às peças 68-70."
É o relatório.

não há.

Procurador Sérgio Ricardo Costa Caribé.

TOMADA DE CONTAS ESPECIAL. OMISSÃO NO DEVER DE PRESTAR CONTAS DE RECURSOS REPASSADOS PELO FUNDO NACIONAL DE DESENVOLVIMENTO DA EDUCAÇÃO (FNDE) AO MUNICÍPIO DE SÃO JOÃO DA BALIZA/RR PARA CONSTRUÇÃO DE ESCOLA PADRONIZADA COM 6 (SEIS) SALAS DE AULA PARA A REDE DE ENSINO. CITAÇÃO. REVELIA. CONTAS IRREGULARES, DÉBITO E MULTA.

TOMADA DE CONTAS ESPECIAL (TCE)

Secretaria de Controle Externo de Tomada de Contas Especial - SecexTCE.

Cuidam os autos de tomada de contas especial instaurada pelo Fundo Nacional de Desenvolvimento da Educação (FNDE) em desfavor de José Divino Pereira Lima, ex-prefeito municipal de São João da Baliza/RR, gestão de 1º/1/2013 a 31/12/2016, e de Marcelo Jorge Dias Fernandes, atual prefeito, cujo mandato teve início em 1º/1/2017, em virtude, inicialmente, de omissão no dever de prestar contas dos recursos repassados pelo FNDE, por intermédio do Termo de Compromisso 20.691/2013, que objetivou a construção de escola padronizada, com 6 salas de aula, para a rede de ensino.
2.	O referido termo de compromisso foi firmado em R$ 1.021.564,60, valor integral à conta do concedente e sem contrapartida do convenente. Teve vigência de 18/2/2014 a 31/12/2016, com prazo para apresentação da prestação de contas até 30/4/2017; os repasses efetivos da União totalizaram R$ 204.312,92.
3.	No âmbito deste Tribunal, a Secretaria de Controle Externo de Tomada de Contas Especial (SecexTCE) , ao tomar conhecimento da apresentação da prestação de contas intempestiva, realizou diligências ao FNDE para obtenção de pareceres acerca da suficiência da documentação apresentada para comprovar a regular aplicação dos recursos.
4.	A resposta do fundo foi no sentido da rejeição da prestação de contas apresentada pelo atual prefeito, porque considerou que a documentação trazida é insuficiente para comprovar a regularidade da execução, conforme se depreende do Parecer Técnico de Execução Física do Objeto Financiado. Referido documento destacou que a situação da obra consta como cancelada, não tendo sido registrado qualquer avanço em sua execução no Simec, tampouco apresentadas planilhas de medições ou relatórios de vistoria da obra. Por esses motivos, concluiu pela reprovação total da execução física e pela necessidade de devolução integral dos recursos.
5.	Por consequência, a citação promovida pela unidade técnica foi dirigida, exclusivamente, ao ex-prefeito José Divino Pereira Lima, em virtude da inexecução do objeto avençado e do consequente não atingimento do objetivo do Termo de Compromisso 20.691/2013.
6.	Exame do extrato da conta corrente específica do ajuste demonstrou que ocorreram débitos, nos meses de abril e junho de 2015, totalizando R$ 200.193,80, dentro, portanto, da gestão do citado ex-gestor municipal.
7.	O atual prefeito, Marcelo Jorge Dias Fernandes, apresentou a prestação de contas ao FNDE e promoveu a devolução de R$ 25.232,83 (17/9/2018) e de R$ 72,84 (13/11/2018) .
8.	Citado, o ex-prefeito não apresentou alegações de defesa.
9.	Os pareceres uniformes da SecexTCE e do Ministério Público junto ao TCU - MPTCU foram pela irregularidade das contas de José Divino Pereira Lima, condenando-o ao pagamento do débito integral, abatendo-se as quantias devolvidas, e aplicando-lhe a multa do art. 57 da Lei 8.443/1992.
10.	Propuseram, ainda, a exclusão da responsabilidade do atual prefeito.
11.	No mérito, adoto essas manifestações uniformes como razões de decidir este processo.
12.	O responsável José Divino teve oportunidade de apresentar defesa tanto no FNDE quanto neste Tribunal, mas não implementou qualquer medida para tanto, o que, nos termos do § 3º do art. 12 da Lei 8.443/1992, caracterizou revelia. 
13.	O ônus da prova em matéria de aplicação de recursos públicos é invertido: compete ao responsável demonstrar sua correta destinação, consoante jurisprudência pacificada neste Tribunal e no Supremo Tribunal Federal.
14.	Destaco que o aludido responsável está arrolado em outras tomadas de contas especiais em trâmite neste Tribunal (TCs Processo 012.150/2018-5, Processo 025.563/2018-1 e Processo 006.196/2019-5) .
15.	Relativamente à dosimetria da multa, em atenção às disposições do art. 22, § 2º, da Lei de Introdução às Normas do Direito Brasileiro, tem-se que a irregularidade relativa à não comprovação da execução do objeto e à utilização da quase totalidade dos recursos repassados pelo FNDE, com débitos na conta corrente específica do ajuste, configura conduta grave, que resultou em prejuízo ao erário. Some-se a isso a conduta reincidente em não atender aos chamamentos daquele fundo e deste TCU para justificar o destino dos recursos. Desse modo, a multa a ser imputada deve ficar em 40% do valor do débito atualizado monetariamente.
16.	Em face da inexistência de elementos que permitam concluir pela boa-fé de José Divino Pereira Lima, os autos estão conclusos para julgamento de mérito, a teor do art. 202, § 6º, do Regimento Interno, pela irregularidade das contas, condenação a pagamento do débito apurado e imputação de multa.
17.	Deixo de acompanhar, com as vênias de estilo, a proposta da exclusão de responsabilidade do atual prefeito, Marcelo Jorge Dias Fernandes, dos presentes autos; defendo esse posicionamento com base no fato de que não está arrolado como responsável nestes autos.
18.	Referido prefeito foi indicado como corresponsável na fase interna desta TCE, a cargo do FNDE.
19.	Tal entendimento, entretanto, não vincula este Tribunal, sendo que a relação jurídica no âmbito desta Casa somente é formada com a citação do responsável, o que não ocorreu neste processo.
	Ante o exposto, VOTO por que o Tribunal adote a deliberação que submeto a sua consideração.
TCU, Sala das Sessões Ministro Luciano Brandão Alves de Souza, em 8 de setembro de 2020.
ANA ARRAES 
Relatora